【裁判字號】    95,上,378
【裁判日期】    951220
【裁判案由】    損害賠償
【裁判全文】
臺灣高等法院民事判決                   95年度上字第378號
上  訴  人    豪霸影音有限公司
兼法定代理人  丁○○
上  訴  人    甲○○
上列三人共同
訴訟代理人    劉岱音律師
被上訴人      西霸企業有限公司
法定代理人    丙○○    住同上中正路四維巷2弄5號5樓
被上訴人兼
訴訟代理人    乙○○    住同上
上列當事人間損害賠償事件，上訴人對於中華民國九十五年三月
二十二日臺灣台北地方法院94年度訴字第3244號第一審判決提起
上訴，經本院於九十五年十二月六日言詞辯論終結，判決如下：
    主  文
上訴駁回。
第二審訴訟費用由上訴人豪霸影音有限公司負擔二十五分之二十
，由上訴人甲○○負擔二十五分之二，由上訴人丁○○負擔二十
五分之三。
    事實及理由
一、上訴人豪霸影音有限公司（下稱豪霸公司）、甲○○、丁○
    ○（以下合稱上訴人等三人）起訴主張：上訴人丁○○及甲
    ○○於民國（下同）90年10月間共同成立上訴人豪霸公司，
    91年4月間被上訴人乙○○以被上訴人西霸企業有限公司（
    下稱西霸公司）負責人身分與上訴人丁○○、甲○○雙方合
    意各以西霸公司及豪霸公司名義合夥共同經營銷售印尼 PT.
    MUSICA STUDZO'S及PT.ARGAS WARA KENCANA MUSIK（下稱印
    尼ASKM公司）等十家印尼公司著作之唱片及影音光碟，並由
    上訴人丁○○、甲○○分別出資新台幣（下同）1,000, 000
    元、1,500,000元，被上訴人乙○○出資7,500,000元，以被
    上訴人西霸公司名義向印尼等十家公司購買版權（含產品著
    作權及商標使用權）。未料至92年 5月間被上訴人等二人見
    上訴人豪霸公司經營業務有利可圖，竟想獨自經營，不但至
    豪霸公司逼上訴人交出帳冊資料，更於92年基於誣告上訴人
    等三人之犯意，杜撰上訴人豪霸公司為其經銷商，未經其同
    意或授權，擅自重製印尼ASKM公司專屬授權被上訴人西霸公
    司之錄音著作「SMBAH DUKUN 」專輯，該案雖經原法院93年
    度訴字第389 號判決上訴人等三人無罪，惟被上訴人等二人
    於上開刑事案件偵查及一審判決期間，以發函通知上訴人豪
    霸公司所銷售印尼唱片及光碟之小賣點「勝強小吃」等多家
    商號，不得將貨款交付予上訴人等三人，及上訴人等三人未
    經其同意擅自重製銷售其經印尼公司專屬重製授權之盜版光
    碟。因被上訴人等二人誣告及不實發函小賣點行為，致使上
    訴人豪霸公司無法繼續經營印尼唱片卡帶、光碟之銷售，因
    而辦理停業，受有營業損 失1,752,492元（計算式：上訴人
    豪霸公司平均每月至少有盈餘83,452元。自92年7月至94年4
    月4 日共計21個月，上訴人豪霸公司無法營運，損失盈餘共
    計1,752,492元（83,452×21＝1,752,492）；並嚴重影響上
    訴人等三人之名譽及信用，而使之受有非財產上之損害分別
    為：上訴人豪霸公司300,000元，上訴人丁○○300,000元，
    上訴人甲○○ 200,000元，被上訴人等二人應連帶賠償上訴
    人上開損失等情。爰依民法第184條、195條第1項、185條之
    規定，求為命：(一)被上訴人等二人應連帶給付上訴人豪霸公
    司2,052,492 元，及自起訴狀繕本送達翌日起至清償日止，
    按年息5%計算之利息。(二)被上訴人等二人應連帶給付上訴人
    丁○○300,000元、上訴人甲○○200,000元，均自起訴狀繕
    本送達翌日起至清償日止，按年息5%計算之利息。(三)第一項
    聲明上訴人豪霸公司願供擔保，請准宣告假執行之判決。（
    原審為上訴人等三人全部敗訴之判決，上訴人等三人均聲明
    不服）並上訴聲明：(一)原判決廢棄。(二)被上訴人等二人應連
    帶給付上訴人豪霸公司 2,052,492元，及自起訴狀繕本送達
    翌日起至清償日止，按年息5%計算之利息。(三)被上訴人等二
    人應連帶給付上訴人丁○○300,000元、上訴人甲○○200,0
    00元，均自起訴狀繕本送達翌日起至清償日止，按年息5%計
    算之利息。(四)第二項聲明上訴人豪霸公司願供擔保，請准宣
    告假執行之判決。
二、被上訴人等二人則以：上訴人丁○○、甲○○與被上訴人乙
    ○○間均係以個人身分成立系爭合夥關係，而非以上訴人豪
    霸公司與被上訴人西霸公司名義成立，故豪霸公司與西霸公
    司無合夥關係之存在。又被上訴人乙○○與上訴人丁○○、
    甲○○之合夥方式，係由被上訴人乙○○向已取得在台專屬
    重製及發行、銷售授權契約之被上訴人西霸公司訂貨，購買
    印尼MS、ASKM及其他9家公司所製作發行之CD、VCD或卡帶，
    就CD、 VCD部分，再委託訴外人友傳科技工業股份有限公司
    （下稱友傳公司）及世翔科技股份有限公司（下稱世翔公司
    ）壓片；而卡帶部分，則由被上訴人西霸公司自行翻拷重製
    ，於重製完成後，由被上訴人西霸公司包裝成成品，再出貨
    給上訴人丁○○、甲○○所指定之上訴人豪霸公司，足見上
    訴人等實際上均無重製之權，更無因合夥而取得重製權，故
    被上訴人西霸公司於92年6月6日向台北地檢署具狀告訴，案
    經檢察官提起公訴，被上訴人等二人自非誣告，亦無損害上
    訴人等三人之名譽。況上訴人豪霸公司停業與被上訴人提出
    刑事告訴間有何因果關係，上訴人豪霸公司亦無舉證證明。
    被上訴人等二人絕無誣告及不實傳述之行為，上訴人等三人
    分別請求非財產上之損害賠償、上訴人豪霸公司請求停業損
    失，均為無理由等語，資為抗辯。並答辯聲明：上訴駁回。
三、上訴人等三人主張：上訴人丁○○及甲○○於90年10月間共
    同成立上訴人豪霸公司，91年4月間被上訴人乙○○以被上
    訴人西霸公司負責人身分與上訴人丁○○、甲○○合夥共同
    經營銷售印尼ASKM公司等十家印尼公司著作之唱片及影音光
    碟，並由上訴人丁○○、甲○○分別出資1,000,000元、1,5
    00,000元，被上訴人乙○○出資7,500,000 元，以被上訴人
    西霸公司名義向印尼等十家公司購買版權（含產品著作權及
    商標使用權）。被上訴人西霸公司於92年6月6日向台北地檢
    署具狀告訴上訴人等三人違反著作權法第91條第 1項、及同
    法第91條之1第3項，經台灣台北地方法院檢察署檢察官將上
    訴人等三人以92年度偵字第 13417號案件提起公訴，嗣經原
    法院93年度訴字第389 號判決上訴人等三人無罪，經檢察官
    上訴後，本院以94年度上訴字第1984號判決上訴駁回，又經
    最高法院以95年度台上字第1047號判決：原判決關於丁○○
    、甲○○部分均撤銷，發回本院，迄今仍未確定之事實，為
    兩造所不爭執，堪信為真實。上訴人另主張：因被上訴人等
    二人誣告及不實發函小賣點行為，致使上訴人豪霸公司無法
    繼續經營印尼唱片卡帶、光碟之銷售，因而辦理停業，受有
    營業損失1,752,492 元並嚴重影響上訴人三人之名譽及信用
    ，而使之受有非財產上之損害分別為：上訴人豪霸公司300,
    000元，上訴人丁○○300,000元，上訴人甲○○200,000 元
    ，依民法第184條、195條第1項、185條之規定，求為命被上
    訴人等二人應連帶賠償等語，則為被上訴人等二人所否認，
    並以上開情詞置辯。是以本件兩造爭執要點即在於：被上訴
    人有無誣告行為？是否構成侵權行為？上訴人得否請求非財
    產上之損害賠償？如得請求，以多少為適當？茲析述如下。
四、被上訴人等二人有無誣告行為？是否構成侵權行為？上訴人
    等三人得否請求非財產上之損害賠償？
  (一)按當事人主張有利於己之事實者，就其事實有舉證之責任，
    民事訴訟法第 277條前段有明文之規定。又民事訴訟法如係
    原告主張權利者，應先由原告負舉證之責，若原告不能舉證
    ，以證實自己主張之事實為真實，則被告就其抗辯事實即令
    不能舉證，或其舉證尚有疵累，亦應駁回原告之訴，此有最
    高法院72年台上字第4225號判決意旨可資參照。又按因故意
    或過失，不法侵害他人之權利者，負損害賠償責任。故意以
    背於善良風俗之方法，加損害於他人者亦同，民法第184 條
    第1 項定有明文。揆諸前揭規定，上訴人等三人主張被上訴
    人等二人誣告及發函、以言語通知多家商號不得將貨款交付
    予上訴人，致使上訴人豪霸公司無法繼續經營印尼唱片卡帶
    、光碟之銷售，因而辦理停業，而受有營業損失云云，即應
    就被上訴人有故意、過失不法侵害上訴人之權利或故意以背
    於善良風俗之方法，加損害於上訴人等情負舉證之責。
  (二)經查，被上訴人西霸公司以印尼ASKM公司於西元2002年4月5
    日與被上訴人西霸公司訂立契約，授權被上訴人西霸公司在
    台灣地區複製許可範圍內之原版母帶，並得在合約有效期限
    內，在授權地區內銷售，而扣案名為「 EMBAH DUKUN」之專
    輯，為印尼ASKM公司享有著作權之錄音著作，並屬許可範圍
    內，另印尼MS公司亦曾於2002年4月4日與被上訴人西霸公司
    訂立契約，授權被上訴人西霸公司在臺灣地區複製許可範圍
    內之原版母帶，並得於合約有效期限之內在授權地區銷售，
    而扣案名為「15 SELEKSI HIT'S TERLARIS & TERPOPULER V
    OL.2」之專輯，為印尼MS公司享有著作權之錄音著作，然並
    未在許可範圍內，而認上訴人違反著作權法，向台北地檢署
    具狀告訴上訴人等三人等情，業據被上訴人提出印尼ASKM公
    司授權契約與附件及中譯本、印尼MS公司授權契約附於台灣
    台北地方法院檢察署92年度偵字第 13417號卷宗可稽，而檢
    察官亦以上訴人等三人違反著作權法第91條第 1項、及同法
    第91條之1第3項，而提起公訴等情，有台灣台北地方法院檢
    察署92年度偵字第13417 號起訴書在卷可稽，足徵檢察官亦
    認上訴人等三人有犯罪嫌疑而對上訴人提出公訴。是尚難謂
    被上訴人西霸公司所為係屬誣告之行為。
  (三)又查上訴人等三人違反著作權法案件，雖經原法院93年度訴
    字第38 9號判決上訴人無罪，經檢察官上訴後，本院以94年
    度上訴字第1984號判決上訴駁回，又經最高法院以95年度台
    上字第1047號判決：原判決關於丁○○、甲○○部分均撤銷
    ，發回本院，迄今仍未確定，然經核判決無罪之理由，無非
    以「被告等（即上訴人等三人）主觀上既認知與告訴人西霸
    公司合夥取得印尼ASKM及MS公司享有著作權之錄音著作在臺
    灣地區之重製權，又因無機會查閱印尼MS公司之授權契約，
    而無從知悉授權內容，以致不知印尼MS公司享有著作權之「
    15 SELEKSI HIT'S TERLARIS & TERPOPULER VOL.2」錄音著
    作，並不在授權許可範圍內，是其固有將錄音著作重製於光
    碟之行為，然並無證據證明其有以重製於光碟之方式侵害他
    人著作財產權之故意，或明知為侵害著作權之物而以移轉所
    有權之方法散布重製光碟之故意，依前開說明，自不得以推
    測或擬制之方式以為裁判基礎。而查著作權法關於侵害他人
    著作財產權刑罰之規定，並無處罰過失犯之特別規定，依首
    揭說明，自不得論以該罪。」為其論據，由此益加可證被上
    訴人西霸公司提出刑事告訴，並非全然無因，顯不構成誣告
    。
  (四)上訴人雖又主張被上訴人西霸公司於上揭刑事偵查及一審判
    決期間，即以發函及言語通知豪霸公司所銷售印尼唱片及光
    碟小賣點「勝強小吃」等多家商號不得將貨款交予上訴人等
    三人，上訴人等三人未經其同意擅自重製銷售其經印尼公司
    專屬重製授權之盜版光碟，有原證四之再議意旨可證云云。
    惟查，西霸公司既已對「勝強小吃」之負責人彭回春、張莉
    芳夫妻向新竹地檢署提出違反著作權法之告訴，有該署九十
    四年偵字第一三七號、九十三年偵字第四九五號偵查卷經本
    院調閱屬實。且其二人也供稱其貨來源是上訴人等三人，而
    當時上訴人等三人更均已被台北地檢署檢察官提起涉犯違反
    著作權法罪嫌之公訴。而證人即威利亞小吃店（印尼商店）
    負責人莊桐誌到庭結證稱：「我有收到西霸公司寄給我的律
    師函，是在92年收到的，大約有2、3封，內容是叫我不要賣
    豪霸公司的貨品」等語，是由證人莊桐誌之證言，無從證明
    被上訴人之信函內容有毀損上訴人名譽之文句。且被上訴人
    主觀上認定上訴人有侵害著作權之行為，是其亦無侵害上訴
    人名譽權之故意過失，則被上訴人等二人即縱對「勝強小吃
    」之負責人彭回春、張莉芳夫妻為上揭發函或言語之通知，
    均無妨害上訴人等三人之名譽，上訴人等三人請求被上訴人
    等二人連帶賠償其名譽權受侵害之損失云云，即非可採。
  (五)又查上訴人豪霸公司就「純粹經濟上損失」即「營業利益」
    訴請被上訴人等二人連帶賠償，因民法第一百八十四條第一
    項之侵權行為，所保護之權益僅限於「權利」，並不包括「
    純粹經濟上損失」（見王澤鑑著，侵權行為法，第一一○頁
    ），則上訴人顯係主張故意以背於善良風俗之方法，加損害
    於上訴人。惟查被上訴人西霸公司係基於其認為上訴人侵害
    其著作權之確信，而通知勝強小吃等多家商號，尚難謂其係
    以背於善良風俗之方法加損害於他人，此外上訴人復未舉證
    證明被上訴人西霸公司以背於善良風俗之方法加損害於上訴
    人豪霸公司。況上訴人豪霸公司之停業與被上訴人西霸公司
    所提刑事告訴及發函之間有何因果關係，亦未據上訴人豪霸
    公司舉證以實其說。尤其，依原證五所示，上訴人豪霸公司
    停業係於94年5月24日至95年5 月23日為期1年，但其卻主張
    於92年7月至94年4月4 日共計21個月無法營運，亦屬矛盾，
    且更與其所提上證六之統一發票證明93年間有營業之事實相
    齟齬，自不足採。是上訴人豪霸公司請求被上訴人等二人連
    帶賠償其營業損失云云，即無理由。
  (六)再查對上訴人具狀提出告訴者為被上訴人西霸公司，被上訴
    人乙○○僅為證人，並非告訴人，自無誣告之可能。而以發
    函、以言語通知多家商號不得將貨款交付予上訴人者，亦為
    被上訴人西霸公司，而非被上訴人乙○○。且被上訴人西霸
    公司之法定代理人為丙○○，並非被上訴人乙○○。被上訴
    人乙○○與被上訴人西霸公司法定代理人丙○○雖原是夫妻
    ，然已於91年1月7日辦竣離婚登記，有戶籍謄本在卷可稽。
    上訴人並未舉證證明被上訴人乙○○與被上訴人西霸公司，
    有何行為關聯共同，遽以主張被上訴人乙○○應負連帶損害
    賠償責任，亦非可採。
五、上訴人得否請求非財產上之損害賠償？
  (一)按不法侵害他人之身體、健康、名譽、自由、信用、隱私、
    貞操，或不法侵害其他人格法益而情節重大者，被害人雖非
    財產上之損害，亦得請求賠償相當之金額。」民法第 195條
    定有明文。又按「公司係依法組織之法人，其名譽遭受損害
    ，無精神上痛苦之可言，登報道歉已足回復其名譽，自無依
    民法第一百九十五條第一項規定請求精神慰藉金之餘地。」
    最高法院62年度台上字第2806號著有判例可稽。
  (二)經查被上訴人等二人並不構成誣告，且被上訴人等二人主觀
    上認定上訴人等三人有侵害著作權之行為，是亦無侵害上訴
    人名譽權之故意過失，顯不構成侵權行為，則上訴人等三人
    請求非財產上之損害賠償，已非可採。況查上訴人豪霸公司
    ，係依法組織之法人，無精神上痛苦之可言，是其請求名譽
    之非財產上損害精神慰藉金，顯於法不合，自無理由。
六、從而，上訴人等三人依據侵權行為之法律關係，請求(一)被上
    訴人等二人連帶給付上訴人豪霸公司2,052,492元，及自起
    訴狀繕本送達翌日起至清償日止，按年息5%計算之利息。(二)
    被上訴人等二人連帶給付上訴人丁○○ 300,000元，及自起
    訴狀繕本送達翌日起至清償日止，按年息5%計算之利息。(三)
    被上訴人等二人應連帶給付上訴人甲○○ 200,000元，及自
    起訴狀繕本送達翌日起至清償日止，按年息5%計算之利息，
    即無理由，應予駁回。又上訴人豪霸公司之訴既經駁回，其
    假執行之聲請即失所附麗，應併予駁回。原審為上訴人等三
    人敗訴之判決，及駁回上訴人豪霸公司假執行之聲請，理由
    雖與本院未盡相同，然結論並無不合。上訴意旨指摘原判決
    不當，求予廢棄改判，為無理由，應予駁回。
七、本案事證已臻明確，兩造其餘主張陳述及所提之證據，均毋
    庸再予審酌，附此敘明。
八、據上論結，本件上訴為無理由，依民事訴訟法第449條第1項
    、第85條第1項，判決如主文。
中    華    民    國    95    年    12    月    20    日
                    民事第十二庭
                        審判長法  官  張宗權
                              法  官  王麗莉
                              法  官  蕭艿菁
正本係照原本作成。
如不服本判決，應於收受送達後20日內向本院提出上訴書狀，其
未表明上訴理由者，應於提出上訴後20日內向本院補提理由書狀
（均須按他造當事人之人數附繕本）上訴時應提出委任律師或具
有律師資格之人之委任狀；委任有律師資格者，另應附具律師資
格證書及釋明委任人與受任人有民事訴訟法第466條之1第1項但
書或第2項（詳附註）所定關係之釋明文書影本。
中    華    民    國    95    年    12    月    20    日
                              書記官  王秀雲
附註：
民事訴訟法第466條之1（第1項、第2項）：
對於第二審判決上訴，上訴人應委任律師為訴訟代理人。但上訴
人或其他法定代理人具有律師資格者，不在此限。
上訴人之配偶、三親等內之血親、二親等內之姻親，或上訴人為
法人、中央或地方機關時，其所屬專任人員具有律師資格並經法
院認為適當者，亦得為第三審訴訟代理人。


司法院資訊處製作；財團法人民間司法改革基金會備份。
